```{r,echo=FALSE, include=FALSE, warning=FALSE, message=FALSE}

Base <- Sys.getenv("USERPROFILE")
Folder <- "OneDrive - Università degli Studi di Milano/DATASET REPOSITORY"
RDataFolder <- "OneDrive - Università degli Studi di Milano/RDATA"
ProfileFile <- ".Rprofile"
FunctionsFile <- "FUNZIONI.R"

source(file.path(Base, RDataFolder, ProfileFile))
source(file.path(Base, RDataFolder, FunctionsFile))
```

---
title: "BANCHE DATI"
output:
  html_document:
    css: styles.css
---


NG_ : Indica la sequenza di un intero Gene
NC_ Indica la sequenza di un intero cromosoma



## NCBI -  Sequenza Genomica

Dati di sequenza del DNA. L'output è una stringa di testo o un oggetto DNAStringSet che contiene la sequenza di un singolo gene (o di una sua porzione), come nell'esempio (HBB).

```{r eval=FALSE, message=FALSE, warning=FALSE, include=FALSE}

Sys.setenv("VDB_RETREZ_EMAIL" = "tua.email@esempio.com") # CAMBIA QUI CON LA TUA EMAIL

# Recupero sequenza DNA Umano (Homo sapiens) appartenente al gene HBB (beta-emoglobina), presente nel database RefSeq
id_human <- entrez_search(db="nuccore", term="HBB[gene] AND Homo sapiens[Organism] AND RefSeq[filter]", retmax=1)$ids[1]
fasta_human_content <- entrez_fetch(db="nuccore", id=id_human, rettype="fasta", retmode="text") # FORMATO Biostrings
temp_file_human <- tempfile(fileext = ".fasta") # Crea un file FASTA temporaneo
write(fasta_human_content, file = temp_file_human) # Scrivi il contenuto FASTA su un file temporaneo per leggerlo correttamente come stringa
seq_human <- readDNAStringSet(temp_file_human) # FORMATO Biostrings
unlink(temp_file_human)  # Rimuovi il file temporaneo
names(seq_human) <- "Homo sapiens"

```




## getGEO - Microarray Expression (Microarray Analysis)

Dati di espressione genica (livelli di RNA). L'output è un oggetto ExpressionSet che contiene una matrice con migliaia di geni (features) e i livelli di espressione per decine di campioni.

```{r eval=FALSE, message=FALSE, warning=FALSE, include=FALSE}

A <- getGEO("GSE76999", GSEMatrix = TRUE, getGPL = FALSE)
B <- esetA[[1]]
varLabels(B)

B$organism_ch1
B$title
```