---
title: "Benvenuti nel Sito di Bioinformatica"
output: html_document
---

# Esplorando la Bioinformatica con R

Benvenuti nel sito dedicato alla bioinformatica, dove esploreremo analisi di dati biologici complessi utilizzando il potente linguaggio di programmazione R.

Qui troverete risorse, tutorial ed esempi pratici su diverse aree della bioinformatica, dall'analisi genomica alla visualizzazione di dati complessi.

---

## Connettersi al database Ensembl BioMart

Cerchiamo la categoria (MART) dei Database Biomart
```{r}
library(biomaRt)
listMarts()
```

Connessione al server principale di Ensembl BioMart tramite il comando useMart("ensembl"):

```{r}
A <- useMart("ensembl")

listDatasets(A)[1:5,1:2]

str(A)



```


Greppiamo tutti i dataset che contengono la parola "sapiens"

```{r}
listDatasets(A)[grep("sapiens", listDatasets(A)$dataset), ]
```


Selezioniamo il dataset specifico per il genoma umano, cioè la specie "Homo sapiens genes (GRCh38.p5)"

```{r}
B <- useDataset("hsapiens_gene_ensembl", mart = A)

str(B)
```

Lista degli attributi del Dataset Genoma Umano (ne riportiamo solo 5 per brevità):
```{r}
B@attributes[1:5,1:2]
```


Chiediamo la lista dei cromosomi. I primi valori, come "1", "2", ..., "22", sono i cromosomi numerici standard.
 
```{r}
CHR <- getBM(
  attributes = "chromosome_name",
  mart = B
)

CHR[1:10,]

```


Di tutto il genoma umano filtriamo il solo cromosoma 21 con i suoi attributi: "Ensembl Gene ID", "Ensembl Transcript ID", "Associated Gene Name" e "Description".


```{r}
CHR21 <- getBM(
  attributes = c("ensembl_gene_id",
    "ensembl_transcript_id",
    "external_gene_name",
    "description"),
  filters = "chromosome_name",
  values = "21",
  mart = B
)

CHR21[1:5,]

dim(CHR21)
```


Osserviamo che ogni gene può generare più di un trascritti:

```{r}
TRAS_CHR21 <- CHR21[order(CHR21$ensembl_gene_id), ][1:10,1:2]
TRAS_CHR21
```














































