```{r,echo=FALSE, include=FALSE, warning=FALSE, message=FALSE}

Base <- Sys.getenv("USERPROFILE")
Folder <- "OneDrive - Università degli Studi di Milano/DATASET REPOSITORY"
RDataFolder <- "OneDrive - Università degli Studi di Milano/RDATA"
ProfileFile <- ".Rprofile"
FunctionsFile <- "FUNZIONI.R"

source(file.path(Base, RDataFolder, ProfileFile))
source(file.path(Base, RDataFolder, FunctionsFile))
```

---
title: "FORMATO FASTA"
output: html_document
---

### Librerie e pacchetti principali

Cominciamo a familiarizzare col formato FASTA, andiamo ciè a prendere le basi nucleiche che compongono uno dei tanti trascritti di un gene del genoma umano e costruiamo un formato FASTA.

Installazione (solo la prima volta che usi questi pacchetti)

```{r, warning=FALSE, message=FALSE}
# install.packages("BiocManager")
# BiocManager::install("rentrez")
# BiocManager::install("Biostrings")

library(rentrez)
library(Biostrings)
```

<br>

### Connettersi al database <span style="font-weight: 400;">Ensembl BioMart</span> e scaricare il genoma umano

```{r,eval=FALSE}
#BiocManager::install("biomaRt")
```


Cerchiamo la categoria (MART) dei Database Biomart
```{r, warning=FALSE, message=FALSE}
library(biomaRt)
listMarts()
```

Connessione al server principale di Ensembl BioMart tramite il comando useMart("ensembl"):

```{r, warning=FALSE, message=FALSE}
A <- useMart("ensembl")

listDatasets(A)[1:5,1:2]

str(A)

```


Greppiamo tutti i dataset che contengono la parola "sapiens"

```{r, warning=FALSE, message=FALSE}
listDatasets(A)[grep("sapiens", listDatasets(A)$dataset), ]
```


Selezioniamo il dataset specifico per il genoma umano, cioè la specie "Homo sapiens genes (GRCh38.p5)"

```{r, warning=FALSE, message=FALSE}
B <- useDataset("hsapiens_gene_ensembl", mart = A)

slotNames(B)
```

Lista degli attributi del Dataset Genoma Umano (ne riportiamo solo 5 per brevità):
```{r, warning=FALSE, message=FALSE}
B@attributes[1:5,1:2]
```

<br>

### Isoliamo il cromosoma 21

Chiediamo la lista dei cromosomi. I primi valori, come "1", "2", ..., "22", sono i cromosomi numerici standard.
 
```{r, warning=FALSE, message=FALSE}
CHR <- getBM(
  attributes = "chromosome_name",
  mart = B
)

CHR[1:21,]

```


```{r, warning=FALSE, message=FALSE}
CHR21 <- getBM(
  attributes = c("ensembl_gene_id"),
  filters = "chromosome_name",
  values = "21",
  mart = B
)

CHR21[1:5,]

dim(CHR21)
```


<br>

### Recuperare i geni e i trascritti localizzati sul cromosoma 21

Di tutto il genoma umano filtriamo il solo cromosoma 21 con i suoi attributi: "Ensembl Gene ID", "Ensembl Transcript ID", "Associated Gene Name" e "Description".


```{r, warning=FALSE, message=FALSE}
CHR21 <- getBM(
  attributes = c("ensembl_gene_id",
    "ensembl_transcript_id",
    "external_gene_name", # Aggiunto per recuperare l'Associated Gene Name
    "description"         # Aggiunto per recuperare la Description
  ),
  filters = "chromosome_name",
  values = "21",
  mart = B
)

CHR21[1:5,]

dim(CHR21)
```


Osserviamo che ogni gene può generare più di un trascritti:

```{r, warning=FALSE, message=FALSE}
TRAS_CHR21 <- CHR21[order(CHR21$ensembl_gene_id), ][1:10,1:2]
TRAS_CHR21
```

<br>

### Prendiamo tutti i trascritti di uno stesso Gene

```{r, warning=FALSE, message=FALSE}
TR_GEN_141956 <- getBM(
  attributes = c("ensembl_gene_id",
    "ensembl_transcript_id"
  ),
  filters = c("ensembl_gene_id", "chromosome_name"),
  values = list(ensembl_gene_id = "ENSG00000141956", chromosome_name = "21"),
  mart = B
)

TR_GEN_141956
```


<br>


### Scaricare le sequenze nucleotidiche dei trascritti annotati nel cromosoma 21 umano del Gene ENSG00000141956 

```{r, warning=FALSE, message=FALSE}

SUBSET <- TR_GEN_141956$ensembl_transcript_id #tutti i trascritti di uno stesso Gene ENSG00000141956


SEQ_NUC_21_GEN_141956 <- getBM(
  attributes = c(
    "ensembl_transcript_id",
    "cdna"
  ),
  filters = "ensembl_transcript_id", 
  values = SUBSET,
  mart = B
)

SEQ_NUC_21_GEN_141956_TRAS_477633 <-  SEQ_NUC_21_GEN_141956[1,2]

SEQ_NUC_21_GEN_141956_TRAS_477633 #esempio di cdna
```

<br>

### Scaricare la sequenza nucleotidica di un solo trascritto ENST00000422911 annotato nel cromosoma 21 umano del Gene ENSG00000141956 

```{r, warning=FALSE, message=FALSE}

ATTRIBUTI <- c(
  "ensembl_gene_id",
  "external_gene_name",
  "ensembl_transcript_id",
  "chromosome_name",
  "transcript_start",
  "transcript_end",
  "strand",
  "cdna_coding_start", # Inizio CDS (region codificante) all'interno del cDNA
  "cdna_coding_end",   # Fine CDS (region codificante) all'interno del cDNA
  "cdna",              # La sequenza cDNA
  "transcript_biotype" # Utile per capire perché alcuni coding_start/end sono NA
)

TR_GEN_141956_TRA_422911 <- getBM(
  attributes = ATTRIBUTI,
  filters = c("ensembl_gene_id", "chromosome_name","ensembl_transcript_id"),
  values = list(ensembl_gene_id = "ENSG00000141956", chromosome_name = "21",ensembl_transcript_id = "ENST00000422911"),
  mart = B
)
```


<br>

### Formattare e salvare la sequenza nucleotidica specifica in formato FASTA (trascritto ENST00000422911 annotato nel cromosoma 21 umano del Gene ENSG00000141956)

L'output di getBM è un data frame. Per ottenere il formato FASTA, dobbiamo costruire l'intestazione per ogni sequenza. La struttura dell'intestazione desiderata è:

>ENSG00000010072|SPRTN|ENST00000008440|1|231338256|231352521|1|450;350;129|752;449;349

>ensembl_gene_id|external_gene_name|ensembl_transcript_id|chromosome_name|transcript_.....


FASTA_OUTPUT <- paste0(fasta_HEADER, "\n", CDNA, "\n")


```{r, warning=FALSE, message=FALSE}

FASTA_HEADER <- paste0(
    ">", TR_GEN_141956_TRA_422911$ensembl_gene_id, "|",
    TR_GEN_141956_TRA_422911$external_gene_name, "|",
    TR_GEN_141956_TRA_422911$ensembl_transcript_id, "|",
    TR_GEN_141956_TRA_422911$chromosome_name, "|",
    TR_GEN_141956_TRA_422911$transcript_start, "|",
    TR_GEN_141956_TRA_422911$transcript_end, "|",
    TR_GEN_141956_TRA_422911$strand, "|",
    TR_GEN_141956_TRA_422911$cdna_coding_start, "|",
    TR_GEN_141956_TRA_422911$cdna_coding_end
)


FASTA_OUTPUT<- paste0(FASTA_HEADER, "\n", TR_GEN_141956_TRA_422911$cdna, "\n")

substr(FASTA_OUTPUT, 1, 400)

```